【裁判字號】    96,上易,1124
【裁判日期】    970201
【裁判案由】    恐嚇
【裁判全文】
臺灣高等法院高雄分院刑事判決        96年度上易字第1124號
上  訴  人
即  被  告  丁○○
            乙○○
            甲○○
上列上訴人因恐嚇案件，不服臺灣高雄地方法院96年度易字第21
07號中華民國96年11月7 日第一審判決（起訴案號：臺灣高雄地
方法院檢察署96年度偵字第7822號），提起上訴，本院判決如下
：
    主  文
原判決撤銷。
甲○○以加害自由之事，恐嚇他人致生危害於安全，處有期徒刑
伍月，如易科罰金，以新臺幣壹仟元折算壹日，減為有期徒刑貳
月又拾伍日，如易科罰金，以新臺幣壹仟元折算壹日。
乙○○、丁○○無罪。
    事  實
一、甲○○為乙○○之弟，丁○○為乙○○之子，乙○○與丙○○原為同居關係，丙○○係佛蓮食品之負責人，其因負債，
    將佛蓮食品委由乙○○、丁○○、甲○○等人經營，雙方因
    此發生債務糾紛，並有多次衝突。嗣乙○○等人欲承租上開
    食品工廠內之蘭花干生產機具設備，與丙○○相約於民國96
    年1 月1 日上午10時許，在高雄縣鳳山市五甲某處小辣椒滷
    味攤位前，討論前開租賃事宜，丙○○遂委託其友侯天祥、
    侯桂榮出面交涉，甲○○、丁○○、乙○○則偕同年籍不詳
    之成年男子4 人前往，討論過程中，甲○○、丁○○、乙○○因前開與丙○○之債務糾紛，由丁○○向侯天祥稱：「拿
    出身分證及無條件讓渡機具設備書，或新臺幣 (下同)20 萬
    元贖回機具設備」等語，經侯天祥拒絕後，雙方對租賃金額
    無法達成協議，甲○○竟基於恐嚇之犯意，向侯天祥恫稱：
    「老闆，2 日後不解決事情，就到你住處或工廠擄人」等語
    ，以加害自由之事恐嚇侯天祥，致侯天祥心生畏懼並立即離
    去。
二、案經丙○○向臺灣高雄地方法院檢察署告發，由該署檢察官
    偵查起訴。
    理  由
甲、被告甲○○有罪部分：
一、訊據被告甲○○坦承於上開時地，與被害人侯天祥約談關於
    工廠承租事宜之事實，惟矢口否認有何恐嚇犯行，辯稱：當
    時雙方並未發生爭吵，但因條件不合，所以沒有談成，我並
    未出言恐嚇云云。經查：
  (一)被告乙○○與告發人丙○○曾為同居關係，被告丁○○為被
    告乙○○之子，被告甲○○為被告乙○○之弟，丙○○係佛
    蓮食品之負責人，丙○○因負債而將工廠交由被告3 人經營
    ，雙方因而發生工廠經營、薪水發放、侵占等財務糾紛，且
    有多次衝突，嗣因被告3 人欲承租告發人之工廠，乃相約於
    上開時地商談，丙○○則委請侯天祥、侯桂榮前往洽談等情
    ，為被告甲○○所是認，並經證人侯天祥、侯桂榮、丙○○
    結證明確，復有佛蓮食品營利事業登記基本資料、讓渡書、
    租賃契約書、委託書、同意書、屏東縣警察局東港分局96年
    9 月28日東警分偵字第0960012726號函各1 份附卷可稽，此
    部分堪信為真實。
  (二)被告甲○○、乙○○、丁○○偕同4 名不詳男子到場談判，
    惟渠等與侯天祥並未就前開租賃事宜達成協議，被告甲○○
    乃出言恐嚇侯天祥等情，業經證人侯天祥指訴綦詳，核與當
    時同在現場之證人侯桂榮於偵查及原審證稱：當天與侯天祥
    前往小辣椒攤位談租廠房事宜時，有被另外4 名不詳男子圍
    住，才剛到，甲○○就用手比著我說要插手這件事是否欠扁
    ，後來要離開時，甲○○就對侯天祥說給他2 天如果沒有處
    理，就要去他家找人，侯天祥似乎很害怕，回去後就一直打
    電話給丙○○等語，另證人丙○○於偵查及原審亦結證：我
    從頭到尾都在現場附近觀看，因當時距離案發現場隔一條馬
    路（約10多公尺），沒有聽到被告有說要身分證或20萬元或
    擄人，但有聽到要打架，擄人等話是後來聽侯天祥說的等語
    ，足證被告甲○○確有出言恐嚇若不解決將擄人等語，應係
    真實。雖證人侯天祥於原審審理時，有重聽情形，惟若大聲
    與之交談，仍可對應如流，且經原審訊問：當天人家講話你
    有聽清楚嗎？如何知道人家恐嚇你？等問題時，證人侯天祥
    回答：有，因他們講話很大聲，我聽的很清楚等語明確。衡
    情案發當時雙方商談結果已發生不愉快，說話聲音必然極為
    大聲，是被告甲○○於案發時、地，確有出言恐嚇侯天祥之
    行為，應可認定。
  (三)被告甲○○雖自始否認犯行，惟被告甲○○與告發人丙○○
    已有財務糾紛，其間亦曾發生多次糾紛，業如前述，是被告
    甲○○對於代表丙○○前往洽談事宜之侯天祥、侯桂榮，口
    出惡言，亦符常情；況侯天祥、侯桂榮與被告甲○○，並不
    熟識，亦無任何嫌隙，若非因被告甲○○之恐嚇行為，使被
    害人侯天祥受到極大之壓力，侯天祥、侯桂榮等人亦不致甘
    冒誣告或偽證之危險，指訴被告甲○○犯行，其等指訴堪予
    採信。
  (四)綜上所述，被告甲○○所辯，核係飾卸之詞，不足採信。本
    件事證明確，被告甲○○犯行洵堪認定。
二、按刑法第305 條之罪，僅以受惡害之通知者心生畏懼而有不
    安全之感覺為已足，不以發生客觀上之危害為要件，此有最
    高法院27年度刑事庭決議可資參照。本件被害人侯天祥因被
    告甲○○所為之前開恐嚇之詞恐嚇，致侯天祥心生畏懼，並
    持續1 週不敢提早下班等情，有前揭證人侯天祥之證述可稽
    ，是核被告甲○○所為，係犯刑法第305 條之恐嚇罪。公訴
    意旨認本件除被告甲○○之恐嚇行為外，被告丁○○亦向侯
    天祥恫稱：拿出20萬元等語，因認被告甲○○涉犯同法第34
    6 條第3 項、第1 項之恐嚇取財未遂罪云云，惟本件被告3
    人與丙○○之間，存有複雜之財務關係，被告3 人雖有前述
    叫侯天祥拿出20萬元等情之事實，惟渠等應係基於與丙○○
    之債務糾紛而索取財物，此據證人丙○○於原審證稱：我與
    乙○○是同居關係，曾經將工廠委託被告3 人經營，後來因
    查帳少了8 萬元，就想要收回工廠，惟有積欠被告3 人薪水
    等語，而被告乙○○亦於原審供稱：當時丙○○把工廠交給
    我後，我幫他把工廠從東港移到林邊，後來工廠開始穩定丙○○就要回來做，但是丙○○一回來做又開始經營不善，後
    來其他員工希望渠被告3 人盤起來做，才發生系爭機器租賃
    事宜之商談等語，並有前揭委託書、讓渡書、租賃契約書等
    在卷為憑。是被告3 人所為索取財物之行為，主觀上係為保
    障自己之債權，而欠缺不法所有之意圖，核與恐嚇取財罪之
    構成要件有間。公訴人認被告甲○○涉犯恐嚇取財未遂罪名
    ，起訴法條尚有未洽，惟其基本社會事實相同，本院自得予
    以審判，並變更起訴法條。
三、被告甲○○犯罪事證明確，原審法院予以論罪科刑，固非無
    見。惟查：原判決認被告甲○○、乙○○、丁○○3 人與其
    餘4 名不詳姓名男子，就本件恐嚇犯行，有犯意聯絡及行為
    分擔，應論以共同正犯，尚有未當 (理由詳如後述)。 被告
    甲○○上訴意旨否認犯行，雖無理由，惟原判決既有上開可
    議之處，自應由本院撤銷改判。爰審酌告甲○○因與丙○○
    間之財務糾紛，不思以正當方法解決，而以恐嚇之不當手段
    欲達其目的，為社會秩序所不相容，且犯後否認犯行，未見
    悔意，又其曾於94年間因竊盜案件，經臺灣高雄地方法院檢
    察署為緩起訴處分，有臺灣高等法院被告前案紀錄表在卷可
    憑，雖未構成累犯，然其素行非佳等一切情狀，量處如主文
    第2 項所示之刑並諭知易科罰金之折算標準。又被告甲○○
    犯罪時間在96年4 月24日以前，且其所犯罪名及所受之宣告
    刑，經核與中華民國九十六年罪犯減刑條例第2 條第1 項第
    3 款規定相符，且無同條例第3 條所列不予減刑之情形，應
    減其宣告刑2 分之1 ，並諭知易科罰金折算之標準。
乙、被告乙○○、丁○○無罪部分：
一、公訴意旨略以：被告乙○○、丁○○與被告甲○○及另4 名
    姓名年籍不詳之成年男子，共同基於意圖為自己不法所有之
    犯意聯絡，於本案討論過程中，由被告丁○○向侯天祥稱：
    「拿出身分證及無條件讓渡機具設備書，或20萬元贖回機具
    設備」等語，復由被告甲○○恫稱：「老闆，2 日後不解決
    事情，就到你住處或工廠擄人」等語恐嚇，致侯天祥心生畏
    懼且立即離去，因認被告乙○○、丁○○與被告甲○○共同
    涉犯刑法第346 條第3 項、第1 項之恐嚇取財未遂罪嫌云云
    。
二、按犯罪事實，應依證據認定之，無證據不得認定犯罪事實；
    又不能證明被告犯罪者，應諭知無罪之判決；刑事訴訟法第
    154 條第2 項、第301 條第1 項分別定有明文。次按認定不
    利於被告之證據須依積極證據，苟積極證據不足為不利於被
    告事實之認定，即應為有利被告之認定，更不必有何有利之
    證據；又犯罪事實之認定，應憑證據，如無相當之證據，或
    證據不足以證明，自不得以推測或擬制之方法，以為裁判之
    基礎；最高法院30年上字第816 號判例、40年台上字第86號
    判例可資參照。
三、公訴人認被告乙○○、丁○○涉犯恐嚇取財未遂罪嫌，係以
    證人侯天祥、侯桂榮、丙○○之證詞為其主要論據。訊據被
    告乙○○、丁○○堅決否認有何上述公訴人所指之犯行，一
    致辯稱：雙方因條件不合，所以沒有談成，沒有出言恐嚇等
    語。經查：
  (一)被告甲○○於上開時地，曾以加害自由之事出言恐嚇證人侯
    天祥等情，業經本院認定如前。雖被告乙○○、丁○○與被
    告甲○○同在現場與侯天祥、侯桂榮談判，但本件並無積極
    證據證明被告乙○○、丁○○就被告甲○○出言恐嚇侯天祥
    之犯行，有何犯意聯絡，殊難因其2 人同在現場即認定其2
    人與被告甲○○必然有共犯關係。又案發當時，被告等人係
    偕同4 名不詳姓名男子到場，固如前述，惟偕同數名男子到
    場並非必然出於恐嚇之犯意，亦有可能係意在防衛或助長聲
    勢，尚難因被告乙○○、丁○○係偕同被告甲○○及4 名不
    詳姓名男子到場談判，即率爾認定被告乙○○、丁○○有與
    被告甲○○共同恐嚇侯天祥之犯意聯絡。
  (二)被告丁○○於案發時，確曾稱：拿出身分證及無條件讓渡機
    具設備書，或20萬元贖回機具設備等語之事實，雖經證人侯
    天祥於偵查及原審證述甚明，惟被告乙○○、丁○○與丙○○之間，存有複雜之財務關係，被告丁○○雖有前述叫侯天
    祥拿出20萬元等情之事實，惟其係基於與告發人丙○○之債
    務糾紛而索取財物，主觀上係為保障自己之債權，而欠缺不
    法所有之意圖，核與恐嚇取財罪之構成要件不符，已經本院
    認定如前，因此，尚難認被告乙○○、丁○○有恐嚇取財犯
    行。
  (三)綜上所述，公訴人所持之前開論據，尚無法採為認定被告乙○○、丁○○犯罪之證據；此外，復查無其他積極證據足資
    證明被告乙○○、丁○○有何恐嚇取財未遂或恐嚇之犯行，
    自屬不能證明被告乙○○、丁○○犯罪。
四、原審未詳為推求，遽為被告乙○○、丁○○論罪科刑之判決
    ，即有未洽，被告乙○○、丁○○執此聲明上訴，指摘原判
    決不當，為有理由，應由本院將原判決撤銷改判，並為被告
    乙○○、丁○○無罪之判決。
據上論結，應依刑事訴訟法第369 條第1 項前段、第364 條、第
299 條第1 項前段、第300 條、第301 條第1 項，刑法第305 條
、第41條第1 項前段，刑法施行法第1 條之1 ，中華民國九十六
年罪犯減刑條例第2 條第1 項第3 款、第7 條第1 項、第2 項，
判決如主文。
本案經檢察官陳建年到庭執行職務。
中    華    民    國    97    年    2     月    1     日
                  刑事第九庭    審判長法  官   莊秋桃
                                      法  官   陳  箐
                                      法  官   范惠瑩
以上正本證明與原本無異。
不得上訴。
中    華    民    國    97    年    2     月    1     日
                                      書記官   吳華榮
附錄法條
刑法第305條
以加害生命、身體、自由、名譽、財產之事，恐嚇他人致生危於
安全者，處2 年以下有期徒刑、拘役或300 元以下罰金。


司法院資訊處製作；財團法人民間司法改革基金會備份。
